【裁判字號】    97,簡上,517
【裁判日期】    980325
【裁判案由】    清償債務
【裁判全文】
臺灣臺北地方法院民事判決             97年度簡上字第517號
上 訴 人    丙○○
被上訴人    乙○○
訴訟代理人  甲○○
上列當事人間請求清償債務事件，上訴人對於中華民國97年9 月
19日本院臺北簡易庭97年度北簡字第22756 號第一審判決提起上
訴，本院於98年3 月11日言詞辯論終結，判決如下：
    主      文
上訴駁回。
第二審訴訟費用由上訴人負擔。
    事實及理由
一、本件被上訴人經合法通知，未於言詞辯論期日到場，核無民
    事訴訟法第386 條所列各款情形，爰依上訴人之聲請，由其
    一造辯論而為判決。
二、被上訴人起訴主張：上訴人為訴外人啟發智慧科技股份有限
    公司（下稱啟發公司）之負責人，啟發公司於民國95年5 月
    10日向伊借款新台幣（下同）2,500,000 元，並約定自95年
    6 月至96年3 月期間由啟發公司簽發支票按月償還，嗣雙方
    同意延展最後一期款項之清償日，啟發公司乃就最後一期款
    另簽發2 紙金額各為125,000元 之支票用供清償，惟其中發
    票日為96年6 月30日、支票號碼VA0000000號、票面金額12
    5,000 元、付款人為第一商業銀行仁愛分行之支票（下稱系
    爭支票），經其提示因存款不足而遭退票，啟發公司復未依
    約還款。為解決前開欠款，上訴人於96年10月9 日簽立切結
    書（下稱系爭切結書）及商業本票1 紙，承諾於96年11月30
    日前返還伊125,000 元。詎上訴人從此避不見面，亦未清償
    前開欠款，爰依系爭切結書，請求上訴人應給付被上訴人12
    5,000 元，及自96年12月1 日起至清償日止，按週年利率5
    ％計算之利息等語。
三、上訴人則以：伊遭被上訴人恐嚇簽立系爭切結書及本票，爰
    於97年12月4 日當庭對被上訴人為撤銷系爭切結書之意思表
    示，伊即無須依該切結書及本票負責，且伊亦得依民法第19
    8 條規定，拒絕履行該切結書所載義務。況伊簽立系爭切結
    書，僅就啟發公司對被上訴人之上開債務為保證，並無為啟
    發公司承擔債務之意，被上訴人應先向啟發公司求償等語，
    資為抗辯。
四、原審為上訴人敗訴之判決，上訴人不服，提起本件上訴，並
    聲明：原判決廢棄；被上訴人在第一審之訴駁回。被上訴人
    則答辯聲明：上訴駁回。
五、兩造不爭執之事項：
（一）訴外人啟發公司之總經理李松森於95年間代表啟發公司向
      被上訴人借款2,500,000 元，雙方約定自95年6 月至96年
      3 月期間由啟發公司簽發支票按月償還，雙方並書立借據
      為證。嗣兩造同意展延最後一期款之清償日，啟發公司乃
      就最後一期款另簽發2 紙金額各為125,000 元之支票用供
      清償，惟系爭支票經被上訴人提示，於96年7 月2 日因存
      款不足而遭退票，啟發公司迄未依約還款。
（二）為解決前開欠款，上訴人於96年10月9 日簽立切結書，其
      上記載：「本人丙○○僅以啟發智慧科技股份有限公司負
      責人身分，簽署此份切結書，因本公司於民國95年曾因業
      務需要立據向友人乙○○借款新台幣壹百餘萬元，具同意
      採分期支票償還，然至今尚有新台幣壹拾貳萬伍仟元整（
      支票號碼VA0000000 號、到期日96年6 月30日）。因帳戶
      存款不足，而未能兌現，本人謹此向乙○○先生致歉，並
      具結簽署商業本票一式（金額為新台幣壹拾貳萬伍仟元整
      ），限期為96年11月30日前，以作為還款之保證」等語。
（三）上開事項業據被上訴人提出借據、系爭支票及退票理由單
      、系爭切結書為證（見原審卷第19、28頁、本院97年度促
      字第7958號卷第2 頁），並為上訴人所不爭，均堪信為真
      正。
六、本件之爭點為：（一）上訴人是否遭恐嚇而簽立系爭切結書
    ？上訴人是否已合法撤銷簽立該切結書之意思表示？（二）
    如上訴人簽立系爭切結書是因受被上訴人恐嚇而為，上訴人
    得否依民法第198 條規定，拒絕履行？（三）如上訴人非因
    遭恐嚇而簽立系爭切結書，此切結書之法律效果為何？1、
    上訴人與被上訴人間是否成立債務承擔契約？2、上訴人與
    被上訴人間是否成立保證契約？
七、得心證之理由：
（一）上訴人是否遭恐嚇而簽立系爭切結書？上訴人是否已合法
      撤銷簽立該切結書之意思表示？
   1、按當事人主張有利於己之事實者，就其事實有舉證之責任
      ，民事訴訟法第277 條前段定有明文。次按當事人主張其
      意思表示係因被詐欺或脅迫而為之者，應就其被詐欺或被
      脅迫之事實，負舉證之責任。最高法院21年上字第2012號
      判例明揭此旨。經查，上訴人對於簽立系爭切結書及簽立
      之目的係為擔保125,000 元票款之未償債務得確實履行等
      情，並不爭執，惟抗辯稱：系爭切結書係於96年11月間由
      被上訴人及其訴訟代理人甲○○強迫伊簽署的，事後原告
      訴訟代理人並有帶黑道份子恐嚇伊還錢等語（見原審卷97
      年8 月1 日言詞辯論筆錄）；但查系爭切結書係原告訴訟
      代理人代表被上訴人至上訴人公司會議室所簽立，當場尚
      有上訴人公司其他員工在場，為兩造所不爭執，衡情被上
      訴人及其訴訟代理人於斯時應無施加恐嚇及脅迫手段之機
      會，且上訴人亦自承簽署系爭切結書當時被上訴人訴訟代
      理人並沒有用恐嚇之言語恐嚇伊等語（見原審卷97年8 月
      22日言詞辯論筆錄），而上訴人於原審雖陳稱：甲○○（
      即被上訴人之訴訟代理人）於97年4 月16日有帶黑道份子
      到伊辦公室恐嚇伊還錢，隔日伊有在（台北市）大安區敦
      南派出所報案一情（見原審卷97年8 月1 日言詞辯論筆錄
      ），即便屬實，惟系爭切結書是在96年11月間即已簽具，
      不能以事後發生之事實反推之前兩造於簽立系爭切結書亦
      有恐嚇脅迫之情事，是上訴人未能就其於簽立系爭切結書
      時，確受被上訴人及其訴訟代理人恐嚇脅迫之事實舉證以
      實其說，揆諸前開法條規定及判例意旨，自難信其抗辯為
      真實。
   2、按因被詐欺或被脅迫，而為意思表示者，表意人得撤銷其
      意思表示。前條之撤銷，應於發見詐欺或脅迫終止後，1
      年內為之。但自意思表示後，經過10年，不得撤銷。民法
      第92條第1 項前段、第93條定有明文。上訴人既抗辯其於
      96年11月間簽具系爭切結書時遭被上訴人及其訴訟代理人
      脅迫，然上訴人卻遲至97年11月28日在其提出之上訴理由
      暨聲請狀內及本院97年12月4 日準備程序時始當庭表示要
      撤銷受脅迫之意思表示（見本院卷第14至15頁及本院97年
      12月4 日準備程序筆錄），應顯逾上開1 年之除斥期間，
      而不得以意思表示撤銷之，故上訴人並未合法撤銷簽立該
      切結書之意思表示，況且上訴人並未能證明被上訴人於雙
      方簽立系爭切結書時確有施恐嚇脅迫之情事，已如上述，
      上訴人亦無從依前揭法文規定撤銷簽立該切結書之意思表
      示。
（二）如上訴人簽立系爭切結書是因受被上訴人恐嚇而為，上訴
      人得否依民法第198 條規定，拒絕履行？
      按因侵權行為對於被害人取得債權者，被害人對該債權之
      廢止請求權雖因時效而消滅，仍得拒絕履行。民法第198
      條定有明文。按因被脅迫而為負擔債務之意思表示者，即
      為侵權行為之被害人，該被害人固得於民法第93條所定之
      期限內，撤銷其負擔債務之意思表示，使其債務歸於消滅
      ，但被害人於其撤銷權因經過此項期間而消滅後，仍不妨
      於民法第197 條第1 項所定之時效未完成前，本於侵權行
      為之損害賠償請求權，請求廢止加害人之債權，即在此項
      時效完成後，依民法第198 條之規定，亦得拒絕履行。本
      件如上訴人簽立系爭切結書是因被上訴人恐嚇而為，上訴
      人之撤銷權雖因經過1 年除斥期間之經過而消滅，仍得本
      於侵權行為之損害賠償請求權，請求廢止被上訴人之債權
      ，即得依民法第198 條之規定，拒絕履行，惟上訴人並未
      能證明被上訴人於雙方簽立系爭切結書時確有施恐嚇脅迫
      之情事，已如上述，故上訴人無從依民法第198 條之規定
      ，拒絕履行系爭切結書所擔保之債權，應堪認定。
（三）承前所述，上訴人非因遭恐嚇而簽立系爭切結書，則該切
      結書法律效果究係債務承擔契約或係保證契約？
      按債務承擔，有免責的債務承擔及併存的債務承擔之別，
      前者於契約生效後原債務人脫離債務關係，後者為第三人
      加入債務關係與原債務人併負同一之債務，而原債務人並
      未脫離債務關係；又重疊的債務承擔（按即併存的債務承
      擔）係第三人與債權人約定，由第三人加入為債務人，而
      與原債務人就同一債務各負全部給付之責任（最高法院49
      年台上字第2090號、23年上字第1377號判例參照）。經查
      ，依兩造簽立之系爭切結書之記載，並於簽定系爭切結書
      同時，由上訴人簽發並交付被上訴人金額為新台幣125,00
      0 元、到期日為96年11月30日之商業本票1 紙，作為上訴
      人清償訴外人啟發公司積欠被上訴人之未償債務，核其文
      義，係由上訴人加入為債務人，而與訴外人啟發公司對被
      上訴人負同一未償債務，又系爭切結書雖載有「以啟發智
      慧科技股份有限公司負責人身分，簽署此份切結書」等語
      ，惟被告仍以「切結人丙○○」為署名及用印，而非以訴
      外人啟發公司及其負責人名義簽名用印，系爭切結書既係
      擔保系爭支票所示債務（即未償債務）得以確實履行而簽
      具，而系爭支票既係以訴外人啟發公司為發票人而因存款
      不足而無法兌現，則被上訴人另要求上訴人以個人身分擔
      保債務之履行，自屬合理，且上訴人於原審審理時亦自承
      伊是幫忙公司扛債務等語（見原審卷97年9 月5 日言詞辯
      論筆錄），堪認上訴人係以個人身分簽具系爭切結書，以
      承擔系爭支票所表彰訴外人啟發公司對上訴人之125,000
      元債務，應堪認定，上訴人抗辯系爭切結書為保證契約，
      然卻未能說明何以另開立發票人為訴外人啟發公司及上訴
      人之商業本票供擔保，故上訴人前揭抗辯尚無可採，被上
      訴人主張上訴人係承擔訴外人啟發公司之未償債務，應屬
      有據，準此，上訴人應就訴外人啟發公司對被上訴人併負
      清償責任。
八、從而，被上訴人得請求上訴人依系爭切結書所約定債務承擔
    之法律關係，請求上訴人給付12 5,000元，及自96年12月1
    日起至清償日止，按週年利率5％計算之利息，為有理由，
    應予准許。原審判命上訴人應予給付，並無違誤，上訴意旨
    指摘原判決不當，求予廢棄改判，為無理由，不應准許。
九、本件事證已臻明確，兩造其餘攻擊防禦方法及舉證，經本院
    審酌後認與判決結果無影響，爰不逐一論列，附此敘明。
十、據上論結，本件上訴為無理由，依民事訴訟法第436 條之1
    第3 項、第463 條、第449 條第1 項、第385 條第1 項前段
    、第78條，判決如主文。
中    華    民    國    98    年    3     月    25    日
                 民事第五庭    審判長法  官  薛中興
                                     法  官  吳佳薇
                                     法  官  陳靜茹
以上正本係照原本作成。
本判決不得上訴。
中    華    民    國    98    年    3     月    25    日
                                     書記官  鄭雅雲


司法院資訊處製作；財團法人民間司法改革基金會備份。
